【裁判字號】    97,重訴,886
【裁判日期】    980904
【裁判案由】    侵權行為損害賠償
【裁判全文】
臺灣臺北地方法院民事判決             97年度重訴字第886號
原      告  日商．白山開發株式會社（Hakusan Kaihatsu Co.,
            Ltd.)
法定代理人  丁○○○Masa.
訴訟代理人  徐宏昇律師
            李紀穎律師
被      告  綠榕國際旅行社股份有限公司
法定代理人  乙○○
訴訟代理人  梁治律師
被      告  戊○○
            丙○○
上二人共同
訴訟代理人  林李達律師
            吳孟玲律師
複代理人    甲○○
上列當事人間請求侵權行為損害賠償等事件，本院於98年8月11
日言詞辯論終結，判決如下：
    主      文
被告綠榕國際旅行社股份有限公司應給付原告日幣參仟伍佰肆拾
捌萬貳仟壹佰肆拾參元，及自民國九十七年一月十七日起至清償
日止，按年息百分之五計算之利息。
被告戊○○應給付原告新臺幣陸佰萬元，及自民國九十七年六月
六日起至清償日止，按年息百分之五計算之利息。
本判決第一項、第二項所命給付，於任一被告為給付後，他被告
於給付範圍內同免責任。
原告其餘之訴駁回。
訴訟費用由被告綠榕國際旅行社股份有限公司、戊○○連帶負擔
百分之五十，被告綠榕國際旅行社股份有限公司負擔百分之三十
五，餘由原告負擔。
本判決第一項，於原告以新臺幣參佰參拾伍萬元為被告綠榕國際
旅行社股份有限公司供擔保後，得假執行。但被告綠榕國際旅行
社股份有限公司如以新臺幣壹仟零伍萬元為原告預供擔保，得免
為假執行。
本判決第二項，於原告以新臺幣貳佰萬元為被告戊○○供擔保後
，得假執行。但被告戊○○如以新臺幣陸佰萬元為原告預供擔保
，得免為假執行。
原告其餘假執行之聲請駁回。
    事實及理由
一、本件被告綠榕國際旅行社股份有限公司（下稱綠榕公司）之
    法定代理人已變更為乙○○，有公司變更登記卡在卷可憑（
    本院卷一第201-203 頁），其具狀聲明承受訴訟，核無不合
    ，應予准許。
二、原告起訴主張：
  (一)原告為日本國法人，位於日本國三重縣，所屬之白山高爾夫
    渡假村為一五星級之高爾夫度假村，佔地約250 萬平方公尺
    ，除擁有三十六洞之高爾夫球場外，更可提供渡假村旅客高
    品質之食宿。原告為推廣業務，與平城開發株式會社所屬之
    「三重鳳凰高爾夫渡假中心」及株式會社三重白山高爾夫俱
    樂部所屬之「三重白山高爾夫俱樂部」，組合成七十二洞之
    高爾夫球場地，並共同以「Cocopa Resort 」商標行銷，代
    表七十二洞之高爾夫球場地，與公司名稱「Hahusan 」並列
    。原告與平城開發株式會社、株式會社三重白山高爾夫俱樂
    部為關係企業，以原告為代表，對外總攬業務。被告綠榕公
    司自民國96年7 月間起，由其負責人方金華、日本部負責人
    即被告丙○○與原告達成協議，由被告綠榕公司招攬臺灣旅
    客至原告之白山高爾夫渡假村旅遊及打高爾夫球，原告所提
    供之服務包括住宿、飲食、渡假村設施及使用高爾夫球場等
    ，被告綠榕公司則依據原告公司定價、被告綠榕公司客戶實
    際消費項目及數量支付費用於原告。
  (二)被告綠榕公司先後不同團次帶團至原告渡假村旅遊，卻數次
    遲延給付款項，原告於96年9 月間與被告綠榕公司委派之被
    告丙○○進行協商，被告丙○○假意同意至遲於96年9 月30
    日前清償所積欠之費用，並於96年9 月底某日，在臺北市慶
    泰大飯店交付以被告綠榕公司董事即被告戊○○為發票人，
    以岩谷和彥、白山開發岩谷和彥為受款人，發票日：96年10
    月28日、96年10月31日，金額：新臺幣3,705,000 元、6,00
    0,000 元之支票作為支付工具，以取信於原告，使原告繼續
    接受其帶團至原告渡假村旅遊。詎被告綠榕公司屆期並未依
    約定清償所積欠之費用，所交付用以支付積欠費用之支票亦
    因存款不足而遭退票。被告綠榕公司嗣雖針對97年9 月之前
    所積欠之費用為部分清償，然於96年9 月至96年12月協商期
    間，被告綠榕公司又招攬其他客戶團體至原告設施內消費，
    迄至96年11月下旬，被告綠榕公司計積欠原告各項費用日幣
    40,734,938元。原告乃再積極與被告綠榕公司協商清償事宜
    ，協商結果原告同意被告綠榕公司如立即清償，則給予減免
    日幣5,252,795 元，僅需清償日幣35,482,143元即可。因被
    告綠榕公司仍遲未清償，被告綠榕公司再次指派被告丙○○
    與原告委任之徐宏昇律師協調，被告綠榕公司除應允清償日
    幣35,482,143元外，並於97年3 月15日簽訂協議書，約定於
    97年3 月底前往日本原告公司依協議書所載內容簽訂契約，
    並依協議事項及所載日期分期清償欠款，原告則同意於被告
    綠榕公司依約履行後，再度檢討是否進一步減免債務，詎被
    告丙○○於97年3 月24日、27日以簡訊告知因無足夠款項清
    償，故未能依約前往日本與原告簽約，並清償積欠之款項，
    原告僅得正式終止與被告綠榕公司之商業往來。
  (三)被告丙○○為被告綠榕公司日本部門之負責人，先前代表該
    公司與原告聯絡旅遊事宜，事後亦多次代表該公司與原告洽
    談清償欠款事宜，縱其與被告綠榕公司間係屬靠行關係，被
    告丙○○負責與原告接洽業務，公開以被告綠榕公司名義組
    團前往原告消費，原告先後多次寄發存證信函予被告綠榕公
    司，被告丙○○亦以被告綠榕公司代表身份與原告協談，被
    告綠榕公司本知曉欠款情事，從未為反對之表示，被告綠榕
    公司自應依民法第169 條規定對於原告負授權人之責任。而
    被告綠榕公司與原告公司協調期間長達半年，始終未清償積
    欠款項，亦未依協調後之金額為任何給付，已不得再享減免
    之優惠，原告自得依兩造間債之關係請求被告綠榕公司清償
    全數欠款日幣40,734,938元。
  (四)被告綠榕公司至96年9 月下旬已積欠款項至少新臺幣9,705,
    000 元，被告丙○○利用開立支票、簽署協議書之方式，取
    得原告之信任，致原告陷於錯誤，同意其延後給付款項，並
    繼續出團至原告渡假村旅遊及使用設施，累積欠款高達日幣
    40,734,938元。原告見其毫無清償欠款之意，停止其出團至
    原告渡假村，被告丙○○猶要求與原告協商，並應允清償欠
    款，然雙方協商長達6 個月期間，被告綠榕公司竟未支付任
    何款項。被告丙○○顯係以協商拖延時間、詐稱有清償欠款
    之意，使原告陷於錯誤，達其繼續出團、且無需清償欠款之
    目的，自已構成民法第184 條規定之侵權行為，被告丙○○
    為被告綠榕公司之受僱人，其因執行其職務不法侵害原告之
    權利，依民法第188 條第1 項前段規定，被告綠榕公司應連
    帶負損害賠償責任。
  (五)被告戊○○開立之系爭支票，其中新臺幣6,000,000 元之支
    票，受款人為原告公司，原告得本於票據關係，請求被告戊
    ○○給付票款。其中新臺幣3,705,000 元之支票，受款人雖
    為岩谷和彥，然其為代表原告公司與被告綠榕公司接洽旅遊
    業務之人，被告戊○○該立系爭二紙支票目的在於清償、保
    證被告綠榕公司之債務，被告綠榕公司之債務既未消滅，原
    告自得依票據關係、票據原因關係（代償、保證）請求被告
    戊○○給付新臺幣9,705,000 元。被告戊○○與被告綠榕公
    司所為之給付同一，其任一人已為給付，另一人於其給付範
    圍內免給付義務。
  (六)聲明：
  1.被告綠榕公司、丙○○應連帶給付原告日幣40,734,938元，
    及被告綠榕公司自97年1 月15日起，被告丙○○自起訴狀繕
    本送達翌日即97年8 月16日起，均至清償日止，按年息5%計
    算之利息。
  2.被告戊○○應給付原告新臺幣9,705,000 元，及自97年6 月
    6 日起至清償日止。按年息5%計算之利息。
  3.第一項、第二項給付，於被告綠榕公司、戊○○任一人已為
    給付，另一人於其給付範圍內免給付義務。
  4.願提供擔保，請准宣告假執行。
三、被告綠榕公司抗辯：
  (一)被告丙○○本係靠行於指南旅行社，以指南旅行社名義對外
    招攬生意，自96年7 月1 日起，改而靠行於被告綠榕公司，
    被告丙○○早在靠行於指南旅行社時，即與原告有業務往來
    ，原告明知被告丙○○係以自己行為招攬業務，且係直接向
    丙○○請款，旅行社名稱僅係依丙○○所靠行之旅行社所為
    之形式記載，被告丙○○並非被告綠榕公司之代理人，原告
    主張之委託服務契約，存在於原告與被告丙○○個人之間，
    與被告綠榕公司無關，被告否認與原告間成立有委託服務契
    約原告本於債之關係請求被告綠榕公司給付積欠之費用，並
    以被告丙○○對其構成侵權行為，主張被告綠榕公司應依民
    法第188 條第1 項規定負損害賠償責任，均無理由。
  (二)原告所提文件、資料，均係其與被告丙○○接洽，款項亦由
    被告丙○○直接付款予原告，純屬原告與被告丙○○個人間
    之契約或債務關係。而被告戊○○簽發之系爭支票，係以其
    個人為發票人，無法證明為被告綠榕公司之業務有何關聯，
    純屬原告與被告戊○○間之票據關係。況系爭支票之受款人
    分別為岩谷和彥、白山開發岩谷和彥，均非原告，與原告毫
    無關聯，縱如原告所稱被告戊○○簽發系爭支票之目的在於
    保證，並與原告成立保證契約，更與被告綠榕公司無關。
  (三)原告所提之原告公司網頁中譯文、原告公司簡介、請求書，
    為原告單方片面製作之文書，無證據力可言，被告綠榕公司
    並未承認原告所提再請求書及其細目金額，亦從未匯款予原
    告，方金華、丙○○名片無法證明原告與被告綠榕公司間之
    契約關係存在，至97年3 月15日協議書則非被告公司所簽訂
    ，對被告不生效力，原告就其請求之金額如何計算亦未舉證
    證明之，原告與被告綠榕公司間並無契約關係存在，被告綠
    榕公司亦否認積欠原告日幣40,734,938元之費用未償，原告
    本於債之關係請求被告綠榕公司返還該等費用，尚屬無據。
  (四)被告綠榕公司與被告丙○○間並無任何僱傭關係存在，原告
    亦未舉證被告丙○○有何詐欺情事，其依侵權行為之規定，
    請求被告綠榕公司連帶負損害賠償之責，自無理由。
  (五)聲明：
  1.駁回原告之訴駁回及假執行之聲請。
  2.如受不利之判決，願供擔保，請准免為假執行。
四、被告丙○○、戊○○抗辯：
  (一)原告於96年9 月間由COCOPA飯店支配人岩谷和彥來臺與被告
    丙○○進行協商，岩谷和彥表示其就未能實踐之前應允之折
    扣優惠等條件一事感到抱歉，然因原告公司開會在即，希望
    被告丙○○讓其對原告公司有所交代，並承諾將於爾後之價
    格予以優惠，以調整雙方之價格差距。被告丙○○為能順利
    出團，乃同意於岩谷和彥事先繕打完成之信件簽名，該信件
    上並未記載被告綠榕公司積欠之金額，故非承認積欠債務情
    事，僅表示岩谷和彥業與被告丙○○達成協議而已。
  (二)被告丙○○與原告代理人徐宏昇律師僅於徐宏昇事先擬訂之
    協議書上約定：「1.雙方同意於2008年3 月19日依本協議書
    條款簽約。2.正式協議待協議書由雙方負責人正式簽署後生
    效。3.簽約時期望能取得總代理合約草約」，原告事後既私
    下與台灣地區旅行社（太平洋、金遠東、陽光、豐年4 家旅
    行社）簽約，以大和假期之名義推出COCOPA高爾夫行程，兩
    造合作確定破局，上開約定因未簽署正式協議書而不生效力
    ，原告主張以該協議書之金額為請求之金額，即無理由。
  (三)上開爭議起因於原告公司COCOPA飯店支配人岩谷和彥未依約
    定之計價，經被告丙○○屢次反應，岩谷和彥亦於96年11月
    8 日針對被告丙○○異議事項予以回應，足證被告丙○○所
    言非虛，如非岩谷和彥有理虧之處，何以提及於價格上給予
    優惠以彌補損失，原告主張被告丙○○有詐欺侵權行為情事
    ，並不足採。
  (四)被告戊○○係受被告丙○○之託，簽發系爭支票予岩谷和彥
    個人，並非原告，其原因在於被告丙○○與岩谷和彥有如上
    之協議，此所以系爭支票載明受款人為「岩谷和彥」或「白
    山開發岩谷和彥」，意即簽發對象為岩谷和彥個人，原告逕
    依票據關係請求被告戊○○給付票款，於法不合。而被告戊
    ○○係基於被告丙○○與岩谷和彥間之協議簽發系爭支票，
    並非清償或擔保原告之請求，被告戊○○否認有代償或保證
    原告請求之意思，縱認係屬保證，被告戊○○亦得主張先訴
    抗辯權，原告本於票據原因關係（代償或保證）對被告戊○
    ○有所請求，亦無理由。
  (五)聲明：
  1.駁回原告之訴及假執行之聲請。
  2.如受不利之判決，願供擔保，請准免為假執行。
五、兩造不爭執之事項：
  (一)被告丙○○將被告戊○○所簽發之下列支票交付岩谷和彥收
    執，經岩谷和彥、原告分別提示遭存款不足退票（本院卷一
    第46-48 頁、第64-6 6頁）。
  1.發票日：96年10月28日，受款人：岩谷和彥，金額：新臺幣
    3,705,000 元。
  2.發票日：96年10月31日，受款人：白山開發岩谷和彥，金額
    ：新臺幣6,000,000 元。
  (二)被告丙○○於96年9 月27日在清算信函上簽名，其上記載：
    「目前積欠之旅行團費用，同意在2007年9 月30日前全部付
    清」等語（本院卷一第41-42頁）。
  (三)被告丙○○於97年3 月15日原告代理人徐宏昇律師簽訂協議
    書，其上手寫「約定事項」記載：「1.雙方同意於2008年3
    月19日依本協議書條款簽約。2.正式協議待協議書由雙方負
    責人正式簽署後生效。3.簽約時期望能取得總代理合約草約
    」，並以手寫方式註記將協議書第3 條第2 項約定移至第7
    條第1 項，同時刪除該約定「以擔保第二條第二款金額」之
    文字。協議書第2 條「協議事項」記載：「乙方（按即被告
    綠榕公司）目前尚未支付甲方（按即原告）之費用共日幣35
    ,482,143 元 ，清償方式如下：1.乙方於2008年3 月5 日簽
    約時，支付日幣二千五百萬元正於甲方。2.其餘未付款將於
    2008年6 月30日前支付半數，另半數於2008年8 月30日前付
    清」。協議書第3 條「金額確認」記載：「茲因乙方對2007
    年底前之費用中，關於房間升等費用、飲食費用及取消訂房
    罰款部份，仍有異議，雙方應於2008年4 月30日前協商，確
    定扣款（如有）金額，並自前條第2 款之餘款中扣除。如未
    能達成協議，則以日幣10,482,143元（35,482,143－25,000
    ,000 ＝10,482,143） 為雙方確認之餘款」（本院卷第53-5
    5 頁）。
六、得心證之理由：
    原告主張其得依債之關係（契約）請求被告綠榕公司返還積
    欠之費用，另依侵權行為之規定，請求被告綠榕公司、丙○
    ○連帶賠償損害，再依票據關係、票據原因關係（代償或保
    證）請求被告戊○○為給付，為被告所否認，並以前詞置辯
    ，是本件所應審究者為：(一)本件應準據適用之法律為何？(二)
    系爭契約是否存在於原告與被告綠榕公司間？(三)被告綠榕公
    司是否積欠原告費用日幣40,734,938元？(四)被告丙○○有無
    詐欺原告情事？(五)被告綠榕公司是否為被告丙○○之僱用人
    ？其應否負連帶損害賠償責任？(六)原告得否本於票據關係或
    票據原因關係（代償或保證）請求被告戊○○為給付？(七)原
    告請求被告給付遲延利息之起算點為何？茲論述如下：
  (一)本件應準據適用之法律為何？
    按法律行為發生債之關係者，其成立要件及效力，依當事人
    意思定其應適用之法律。當事人意思不明時，同國籍者依其
    本國法，國籍不同者依行為地法，行為地不同者以發要約通
    知地為行為地，如相對人於承諾時不知其發要約通知地者，
    以要約人之住所地視為行為地。關於由侵權行為而生之債，
    依侵權行為地法。但中華民國法律不認為侵權行為者，不適
    用之。涉外民事法律適用法第6 條第1 項、第2 項、第9 條
    第1 項分別定有明文。本件原告為日本法人，被告為我國法
    人、自然人，被告先後不同團次至原告渡假村旅遊因而衍生
    是否積欠費用之爭議，是其行為人、行為地具有涉外因素，
    為一涉外事件，而有涉外民事法律關係之適用。原告對被告
    綠榕公司、戊○○分別本於契約、票據、票據原因關係有所
    請求，其法律行為發生債之關係，原告與被告綠榕公司、戊
    ○○國籍不同，被告戊○○部分行為地均在臺灣，被告綠榕
    公司部分行為地不同，而由被告綠榕公司於臺灣傳真旅客名
    單至日本，臺灣為發要約通知地，依涉外民事法律適用法第
    6 條第2 項規定，此二部分均應準據適用我國法。至原告另
    依侵權行為之規定請求被告綠榕公司、丙○○連帶負賠償責
    任部分，因其侵權行為地在臺灣，依涉外民事法律適用法第
    9 條第1 項規定，此部分亦應適用我國法。
  (二)系爭契約是否存在於原告與被告綠榕公司間？
  1.查原告以所屬之白山高爾夫渡假村，與平城開發株式會社所
    屬之「三重鳳凰高爾夫渡假中心」及株式會社三重白山高爾
    夫俱樂部所屬之「三重白山高爾夫俱樂部」，組合成七十二
    洞之高爾夫球場地，並共同以「Cocopa Resort 」商標行銷
    ，代表七十二洞之高爾夫球場地，與公司名稱「Hahusan 」
    並列，有原告公司網頁資料在卷可憑（本院卷一第16-32 頁
    ）。而被告綠榕公司於其網頁以「COCOPA5 天4 球場72洞」
    為主題招攬旅客至原告之渡假村旅遊，由原告提供該公司所
    招攬旅客住宿、飲食、渡假村設施、高爾夫球場等服務，該
    網頁記載之聯絡人為被告綠榕公司董事即被告戊○○，聯絡
    方式為被告綠榕公司之電話、地址，復有公司及分公司基本
    資料查詢明細、被告綠榕公司網頁資料附卷足憑（本院卷一
    第15頁、第34-40 頁）。又與原告聯絡旅遊事宜及洽商費用
    清償、總代理合約事宜之被告丙○○，係由被告綠榕公司以
    雇主身分投保勞工保險，其所使用之名片、所書立之清算信
    函、所簽訂之協議書均表明係代表被告綠榕公司，其中協議
    書約定事項更載明：「正式協議待雙方公司負責人正式簽署
    後生效」等語，有勞工保險被保險人投保資料表、名片、清
    算信函、協議書在卷可稽（本院卷一第316-317 頁、第33頁
    、第41-42 頁、第53-54 頁）。此外，被告綠榕公司傳送予
    原告之開票名單及分房，其團號處皆載有「綠榕旅行社」之
    名稱，亦有開票名單及分房明細附卷可參（本院卷一第158-
    196 頁）。則自與原告聯絡旅遊事宜及洽商費用清償、總代
    理合約事宜之人均表明係代表被告綠榕公司，被告綠榕公司
    復於其網頁以原告之渡假村為主題招攬旅客，其後並由其傳
    送開票名單及分房予原告，所傳送之文件團號處均載有「綠
    榕旅行社」之名稱等節觀之，即足徵系爭契約存在於原告與
    被告綠榕公司間。
  2.雖被告綠榕公司抗辯其與被告丙○○係為靠行關係，其與原
    告間並無契約關係存在等語。惟承前所述，被告綠榕公司傳
    送予原告之開票名單及分房，其團號處皆載有「綠榕旅行社
    」之名稱，而其對外招攬旅客之聯絡人為被告綠榕公司董事
    即被告戊○○，聯絡方式為被告綠榕公司之電話、地址，且
    被告丙○○於本院審理時，亦陳稱：其為綠榕公司之股東，
    各股東有自己負責的業務，是以公司名義與他人交易，成本
    是各股東分擔，盈虧由股東自己負擔等語（本院卷一第298
    頁反面），足見與原告交易者為被告綠榕公司，僅其交易成
    本由各股東分擔，各股東就自己負責之業務自負盈虧而已。
    況被告丙○○與被告綠榕公司間縱為靠行關係，其對外仍以
    被告綠榕公司之名義與人交易，自行負擔盈虧乃被告綠榕公
    司、丙○○間之內部關係，非交易相對人所得查悉，與該相
    對人交易者仍為該接受靠行之旅行社即被告綠榕公司，此所
    以原告與指南旅行社交易時，原告所開立之請款單亦以指南
    旅行社為名義人即明（本院卷一第112- 118頁），被告綠榕
    公司執此抗辯其與原告間無契約關係存在，尚非可採。
  (三)被告綠榕公司是否積欠原告費用日幣40,734,938元？
  1.查被告丙○○於96年9 月27日在清算信函上簽名，其上記載
    ：「目前積欠之旅行團費用，同意在2007年9 月30日前全部
    付清」等語，有清算信函在卷可憑（本院卷一第41-42 頁）
    ，足見被告綠榕公司負責系爭旅遊事宜之人員即被告丙○○
    就積欠原告旅行團費用一事並未爭執。而被告丙○○於97年
    3 月15日原告代理人徐宏昇律師簽訂協議書，其第2 條「協
    議事項」記載：「乙方（按即被告綠榕公司）目前尚未支付
    甲方（按即原告）之費用共日幣35,482,143元，清償方式如
    下：1.乙方於2008年3 月5 日簽約時，支付日幣二千五百萬
    元正於甲方。2.其餘未付款將於2008年6 月30日前支付半數
    ，另半數於2008年8 月30日前付清」，其協議書第3 條「金
    額確認」記載：「茲因乙方對2007年底前之費用中，關於房
    間升等費用、飲食費用及取消訂房罰款部份，仍有異議，雙
    方應於2008年4 月30日前協商，確定扣款（如有）金額，並
    自前條第2 款之餘款中扣除。如未能達成協議，則以日幣10
    ,482,143 元 （35,482,143－25,000,000＝10,482,143）為
    雙方確認之餘款」，亦有協議書附卷可稽（本院卷一第53-5
    5 頁），足證被告綠榕公司積欠原告之費用應為日幣35,482
    ,143 元 。
  2.雖原告主張被告綠榕公司積欠之費用應為日幣40,734,938元
    ，須被告綠榕公司於協商當時立即清償始可減免日幣5,252,
    795 元等語。惟原告就此僅提出其自行制作之請求書為證（
    本院卷一第217-255 頁），該等文書既未經被告綠榕公司、
    丙○○簽認，復經被告綠榕公司、丙○○否認為真正，自難
    據為被告綠榕公司積欠費用金額之憑據。況系爭協議書已明
    確記載被告綠榕公司尚未支付原告之費用共計日幣35,482,1
    43 元 ，其附件再請求書關於調整值日幣5,252,795 元之扣
    除，亦僅記載「依與丙○○先生之協議」等語，並未敘明該
    調整值之扣除須以被告綠榕公司於協商當時立即清償為要件
    ，原告既草擬並簽署該等協議書，顯見其亦認被告綠榕公司
    所積欠之費用為35,482,143元，其主張被告綠榕公司積欠之
    費用應為日幣40,734,938元，尚不足採。
  3.又系爭協議書係由被告丙○○簽署，該協議書手寫「約定事
    項」記載：「1.雙方同意於2008年3 月19日依本協議書條款
    簽約。2.正式協議待協議書由雙方負責人正式簽署後生效」
    等語，原告、被告綠榕公司之負責人事後並依該手寫約定事
    項按系爭協議書條款簽約，固為兩造所不爭。惟查：原告、
    被告綠榕公司之負責人是否正式簽署協議書，係屬法律效力
    發生與否之問題，此與法律效力發生原因之法律行為或法律
    事實不同，系爭協議書雖因原告、被告綠榕公司之負責人未
    正式簽訂而不生效力，然被告丙○○於簽署該協議書時所確
    認之事實，不因系爭協議書不生效力而不得加以斟酌。觀諸
    系爭協議書之內容（本院卷一第53頁），被告丙○○就被告
    綠榕公司尚未支付原告之費用為日幣35,482,143元，並未加
    以爭執，其有爭議者，僅96年底前關於房間升等費用、飲食
    費用、取消訂房罰款之部分，被告丙○○為被告綠榕公司代
    表與原告聯絡旅遊事宜及洽商費用清償、總代理合約事宜之
    人，其對被告綠榕公司是否積欠費用、費用金額為何知之甚
    詳，倘系爭協議書記載之積欠金額有誤，被告丙○○理當比
    照房間升等費用、飲食費用、取消訂房罰款之部分為保留之
    記載，其既未加以保留，足見被告綠榕公司積欠原告之費用
    金額即為35,482,143元。至96年底前關於房間升等費用、飲
    食費用、取消訂房罰款之部分，係屬被告綠榕公司為抵銷或
    扣款之問題，被告綠榕公司得否就此為抵銷或扣款、抵銷或
    扣款之金額為何，雙方並未於系爭協議書簽訂時加以確認，
    被告綠榕公司事後亦未舉證證明之，難認被告綠榕公司關於
    房間升等費用、飲食費用、取消訂房罰款之部分有可得抵銷
    或扣款之金額，被告綠榕公司積欠之費用金額為35,482,1
    43元，應堪認定，被告抗辯系爭協議書未經正式簽署，不得
    作為積欠費用金額之憑據等語，尚非可採。
  (四)被告丙○○有無詐欺原告情事？
    按當事人主張有利於己之事實者，就其事實有舉證之責任，
    民事訴訟法第277 條前段定有明文。又侵權行為所發生之損
    害賠償請求權，以有故意或過失不法侵害他人之權利為其成
    立要件，此觀民法第184 條之規定自明。若其行為並無故意
    或過失，或其行為與損害之間無相當因果關係者，均無令負
    侵權行為損害賠償責任之可言（最高法院87年臺上字第78號
    判決意旨參照）。本件原告主張被告丙○○對其構成侵權行
    為，無非係以：被告丙○○利用開立支票、簽署協議書之方
    式，取得原告之信任，致原告陷於錯誤，同意其延後給付款
    項，並繼續出團至原告渡假村旅遊及使用設施，累積欠款高
    達日幣40,734,938元為其論據。惟查：被告丙○○於96年9
    月間與代表原告之岩谷和彥洽商被告綠榕公司積欠費用事宜
    時，曾交付被告戊○○所簽發之系爭支票予岩谷和彥收執，
    嗣於96年12月8 日、9 日，被告綠榕公司復支付日幣834,75
    1 元、488,704 元予原告，迨至97年3 月15日，再由被告丙
    ○○代表被告綠榕公司與原告簽訂協議書，確認被告綠榕公
    司積欠之費用為日幣35,482,143元，並約定於97年3 月19日
    依該協議書之內容簽訂正式合約，簽約時支付日幣25,000,0
    00元，關於房間升等費用、飲食費用、取消訂房罰款之部分
    則應於97年4 月30日前協商，有系爭支票、系爭協議書、再
    請求書在卷可憑（本院卷一第46頁、第64頁、第53-55 頁）
    。依被告丙○○交付支票、簽立系爭協議書之時點、流程、
    內容觀之，即足見被告綠榕公司未能清償其所積欠之費用，
    應係兩造事後未簽訂正式協議書，亦未就房間升等費用、飲
    食費用、取消訂房罰款之部分進行協商所致，被告丙○○係
    因主觀上認定原告請求之金額有誤而不願被告綠榕公司付款
    ，並無不法侵害原告權利之故意。蓋被告丙○○倘係以開立
    支票之方式詐欺原告，被告綠榕公司何須於96年12月間再行
    支付費用予原告？又何須於97年3 月15日與原告簽訂協議書
    確認積欠之費用金額？而系爭協議書於97年3 月15日簽立，
    所確認者為96年8 月至12月之費用金額，該等費用早於被告
    丙○○簽立系爭協議書前即已發生，兩造於被告丙○○簽立
    系爭協議書後復無任何商業往來，顯見被告丙○○亦無以簽
    立協議書之方式詐欺原告情事，此外，原告迄未能舉證證明
    其有何受被告丙○○詐欺之事，其主張被告丙○○應負侵權
    行為損害賠償之責，自非可採。
  (五)被告綠榕公司是否為被告丙○○之僱用人？其應否負連帶損
    害賠償責任？
    按民法第188 條規定之僱用人責任，性質上係代受僱人負責
    ，具有從屬性，須以受僱人成立侵權行為負有損害賠償責任
    為要件（最高法院89年臺上字第1268號判決要旨參照）。承
    前所述，被告丙○○對原告並無何侵權行為情事，則原告依
    民法第188 條規定請求被告綠榕公司負僱用人之責任，即非
    有據。
  (六)原告得否本於票據關係或票據原因關係（代償或保證）請求
    被告戊○○為給付？
  1.按在票據上簽名者，依票上所載文義負責。發票人應照支票
    文義擔保支票之支付。票據法第5 條第1 項、第126 條定有
    明文。被告戊○○簽發以白山開發岩谷和彥即原告為受款人
    ，發票日：96年10月31日，金額：新臺幣6,000,000 元之支
    票，由被告丙○○交岩谷和彥收執，經原告提示未獲付款，
    有系爭支票、退票理由單、存款存入憑條在卷可憑（本院卷
    一第64-66 頁），依上開規定，原告本於票據關係請求被告
    戊○○給付票款，即屬有據。雖被告戊○○抗辯：系爭支票
    之受款人為岩谷和彥個人，交付之目的在於使之對原告公司
    有所交代，岩谷和彥曾允諾不予提示等語。惟查：被告戊○
    ○就岩谷和彥曾允諾不予提示一事，並未舉證以實說，且票
    據乃文義證券及無因證券，票據上之權利義務，悉依票上所
    載文義定之，系爭支票既已載明受款人為「白山開發岩谷和
    彥」，足見其受款人為原告，而非岩谷和彥個人，而系爭支
    票亦已載明發票日為96年10月31日，原告自得於票載發票日
    為付款之提示，被告戊○○抗辯原告不得本於票據關係有所
    請求，尚非可採。
  2.被告戊○○所簽發，發票日：96年10月28日，金額：新臺幣
    3,705,000 元之支票，係以岩谷和彥為受款人，為平行線支
    票，並禁止背書轉讓，有系爭支票在卷可憑（本院卷一第46
    頁），足見被告戊○○無意使岩谷和彥以外之人就系爭支票
    提示付款，系爭支票顯非用以支付被告綠榕公司積欠原告公
    司之費用，否則被告戊○○何不逕以原告公司為受款人？原
    告主張系爭支票為支付工具，其得本於票據原因關係（代償
    ）請求被告戊○○支付該等款項，尚非可採。再者，民法上
    所謂保證，為債權人與保證人間之契約（最高法院69年臺上
    字第2080號判例意旨參照）。原告與被告綠榕公司間旅行團
    費用爭議，向由被告丙○○負責聯繫洽商，系爭支票亦係由
    被告丙○○交付岩谷和彥收執，為兩造所不爭，被告戊○○
    與原告既未締結保證契約，原告復未舉證證明兩造間已未達
    成保證之合意，自不發生民法上之保證責任問題，原告主張
    其得本於票據原因關係（保證）請求被告戊○○支付該等款
    項，亦非可採。
  (七)原告請求被告給付遲延利息之起算點為何？
    按給付無確定期限者，債務人於債權人得請求給付時，經其
    催告而未為給付，自受催告時起，負遲延責任。又遲延之債
    務，以支付金錢為標的者，債權人得請求依法定利率計算之
    遲延利息。民法第229 條第2 項前段、第233 條第1 項前段
    分別定有明文。本件原告請求被告綠榕公司返還系爭旅行團
    費用，屬無確定期限之給付，而原告曾於97年1 月8 日催告
    被告綠榕公司於文到7 日內為給付，其催告於97年1 月9 日
    送達被告綠榕公司，有存證信函、掛號郵件收件回執附卷足
    憑（本院卷一第50-52 頁），按之上開規定，被告綠榕公司
    應自97年1 月17日起始負遲延責任，則原告關於系爭旅行團
    費用遲延利息之請求，應自97年1 月17日起算，原告請求自
    97年1 月15日起算之遲延利息，於法無據，其超過部分，不
    應准許。至關於被告戊○○應為給付之票款部分，原告於97
    年6 月5 日提示，於97年6 月6 日因存款不足退票，有系爭
    支票退票理由單、存款存入憑條在卷可稽（本院卷一第65-6
    6 頁），原告請求自97年6 月6 日起算之利息，核與票據法
    第133 條規定相符，應予准許。
  (八)綜上，系爭契約存在於原告與被告綠榕公司間，原告本於兩
    造間債之關係（契約）請求被告綠榕公司給付積欠之旅行團
    費用日幣35,482,143元，及自97年1 月17日起算之遲延利息
    ，核無不合。而被告戊○○簽發以原告為受款人，金額新臺
    幣6,000,000 元之支票，由被告丙○○交原告公司臺灣代表
    人岩谷和彥收執，經原告提示未獲付款，原告本於票據關係
    請求被告戊○○給付票款，及自97年6 月6 日起算之利息，
    亦屬有據。此二項給付同一，如任一人為給付，另一人於其
    給付範圍內免給付義務。至原告逾上開範圍旅行團費用、遲
    延利息之請求，及關於侵權行為部分、票據原因關係之請求
    ，洵非正當，不應准許。
七、從而，原告依其與被告綠榕公司間債之關係（契約），請求
    被告綠榕公司給付原告日幣35,482,143元，及自97年1月17
    日起至清償日止，按年息5%計算之利息，並依票據關係，請
    求被告新臺幣6,000,000 元，及自97年6 月6 日起至清償日
    止，按年息5%計算之利息，此二項所命給付，於任一被告為
    給付後，他被告於給付範圍內同免責任，為有理由，應予准
    許，逾此部分之請求，為無理由，應予駁回。
八、兩造均陳明願供擔保聲請宣告假執行及免為假執行，就原告
    勝訴部分，核無不合，爰分別酌定相當擔保金額准許之。至
    原告敗訴部分，其假執行之聲請，亦失所附麗，應併予駁回
    。
九、本件事證已臻明確，兩造其餘攻擊防禦方法及所提證據，核
    與本件判決結果不生影響，爰不另一一論述，併予敘明。
十、結論：本件原告之訴為一部有理由，一部無理由，依民事訴
    訟法第79條、第85條第2 項、第390 條第2 項、第392 條第
    2 項，判決如主文。
中    華    民    國    98    年    9     月    4     日
                  民事第二庭    法  官  陳秀貞
以上正本係照原本作成。
如對本判決上訴，須於判決送達後20日內向本院提出上訴狀。
中    華    民    國    98    年    9     月    4     日
                                書記官  劉碧輝


司法院資訊處製作；財團法人民間司法改革基金會備份。
